【裁判字號】    98,交聲,4138
【裁判日期】    981209
【裁判案由】    違反道路交通管理處罰條例聲明異議
【裁判全文】
臺灣臺北地方法院交通事件裁定        98年度交聲字第4138號
原處分機關  交通部公路總局臺北區監理所板橋監理站
異議人即
受處分人    甲○○
上列異議人即受處分人因違反道路交通管理處罰條例事件，對於
交通部公路總局臺北區監理所板橋監理站中華民國98年11月5日
所為之處分（原處分案號：板監裁字第裁41-C00000000號），聲
明異議，本院裁定如下：
    主  文
原處分撤銷。
甲○○不罰。
    理  由
一、按民國94年2月5日公布，95年2月5日施行之行政罰法第26條
    規定：「一行為同時觸犯刑事法律及違反行政法上義務規定
    者，依刑事法律處罰之。但其行為應處以其他種類行政罰或
    得沒入之物而未經法院宣告沒收者，亦得裁處之。前項行為
    如經不起訴處分或為無罪、免訴、不受理、不付審理之裁判
    確定者，得依違反行政法上義務規定裁處之。」即所謂一事
    不二罰原則，探究其立法目的，無非以一行為同時觸犯刑事
    法律及違反行政法上義務規定時，由於刑罰與行政罰同屬不
    法行為之制裁，而刑罰之懲罰作用較強，故在處罰目的相同
    且處罰方式相同時，依刑事法律處罰即足資警惕，實無一事
    二罰再處行政罰之必要，但罰鍰以外之沒入或其他種類行政
    罰，因兼具維護公共秩序之作用，為達行政目的，行政機關
    仍得併予裁處，故汽車駕駛人酒後駕車時，如同時觸犯刑法
    第185條之3之公共危險罪及違反道路交通管理處罰條例第35
    條第1項第1款之規定者，道路交通主管機關除依上開行政罰
    法第26條第1項但書規定，處以其他種類行政罰外，關於行
    政罰鍰部分，即應依行政罰法第26條、道路交通管理處罰條
    例第10條等規定移送地方法院檢察署處理，其後非有行政罰
    法第26條第2項所定不起訴處分或為無罪、免訴、不受理、
    不付審理之裁判確定等事由，不得裁處行為人罰鍰。而上開
    行政罰法第26條第2項雖以應受行政罰之行為如經不起訴處
    分或為無罪、免訴、不受理、不付審理之裁判確定者，始
    得另為裁決處罰，未明文包括緩起訴處分在內，但考緩起訴
    處分之性質，實屬於附條件之便宜不起訴處分，而於緩起訴
    之條件成就後，始發生如同確定不起訴處分之禁止再訴效力
    ，故於緩起訴之猶豫期間屆滿，復未經撤銷緩起訴時，緩起
    訴即發生如同確定之不起訴處分之效力，此時，行為人即已
    終局的不受刑事法之訴追，該緩起訴處分即具實質之禁止再
    訴之確定力，原處分機關於此時再為裁決，行為人無同時遭
    到行政處罰及刑事訴追之危險，因此，解釋上行政罰法第26
    條第2項之規定應包括條件成就之緩起訴處分之情形在內，
    因此酒後駕車同時觸犯公共危險犯行，行為人雖經緩起訴處
    分，然於緩起訴處分條件成就前，行為人隨時有受撤銷緩起
    訴再受刑事追訴之風險，行政機關自不得就同一事由裁處行
    為人罰鍰處分，以免行為人受有一事二罰之危險（臺灣高等
    法院暨所屬法院96年法律座談會刑事類提案第36號審查意見
    及研討結果可資參照）。
二、惟按檢察官為緩起訴處分時，得命被告於一定期間內履行向
    公庫或指定之公益團體、地方自治團體支付一定之金額，刑
    事訴訟法第253條之2第1項第4款定有明文，此一公益捐款命
    令雖非刑罰，然仍屬一種特殊之處遇措施，造成被告之財產
    減少，故亦屬干預人民自由之處分，且性質上與罰金無異，
    而道路交通管理處罰條例第35條第8項針對酒後駕車之汽車
    駕駛人同時觸犯刑法第185條之3之公共危險罪及違反道路交
    通管理處罰條例第35條第1項第1款之規定者，業規定：「前
    項汽車駕駛人，經裁判確定處以罰金低於本條例第92 條第3
    項所訂最低罰鍰基準規定者，應依本條例裁決繳納不足最低
    罰鍰之部分。」，旨在排除酒後駕車之行為人接受刑事裁判
    後，若僅科處罰金，而罰金數額低於道路交通管理處罰條例
    第92條所定最低裁罰基準（即違反道路交通管理事件統一裁
    罰基準表所定機器腳踏車駕駛人呼氣酒精濃度每公升0.864
    毫克，最低裁罰標準為新臺幣（下同）4萬5000元），顯失
    事理之平之情形，反面言之，若汽車駕駛人業已依上開規定
    受罰金之處罰，且數額高於上述最低罰鍰基準者，即無再適
    用道路交通管理處罰條例第35條第8項規定以裁決命行為人
    補繳不足最低罰鍰部分之餘地。是縱被告之緩起訴處分猶豫
    期間屆滿，復未經撤銷緩起訴，而生如同確定之不起訴處分
    之效力，使被告終局地不受刑事法之訴追，依行政罰法第26
    條第2項規定，而可容許道路交通主管機關依道路交通管理
    處罰條例第35條第1項第1款規定就行為人之酒後駕車行為裁
    處罰鍰，已如前述，惟行為人若另於緩起訴處分期間內履行
    公益捐款命令者，其既已支付一定金額，且該公益捐款性質
    上亦與罰金無異，已如前述，是解釋上應認該公益捐款即屬
    道路交通管理處罰條例第35條第8項所定之罰金，若公益捐
    款數額超過前述最低裁罰基準者，道路交通主管機關即不得
    再就行為人之同一酒後駕車行為裁處罰鍰，若仍裁決處罰，
    應由法院撤銷原處分，並為不罰之諭知（臺灣高等法院暨所
    屬法院97年法律座談會刑事類提案第39號研討結果同此見解
    ，可資參照）。
三、經查：
    (一)異議人即受處分人（下稱異議人）甲○○前於97年9月6日
      晚間8時許，在臺北縣新店市某處工地飲用酒類，而達於
      不能安全駕駛動力交通工具之程度，竟仍騎乘車牌號碼
      CWJ-802號重型機車欲返回石碇鄉住處，而於翌（7）日凌
      晨0時6分許，在臺北縣石碇鄉雙溪56號前為警查獲，經測
      試其呼氣酒精濃度達每公升0.864毫克，而經臺北縣政府
      警察局新店分局石碇分駐所員警葉信緯以異議人有違反道
      路交通管理處罰條例第35條第1項第1款之違規行為當場製
      單舉發，並以異議人另涉刑法第185條之3公共危險罪嫌移
      送臺灣臺北地方法院檢察署偵辦，嗣經該署檢察官於97年
      9月30日依刑事訴訟法第253條之1第1項、第253條之2第1
      項第4款、第8款規定就異議人上開公共危險犯行為緩起訴
      處分，緩起訴期間為1年，並命異議人應於緩起訴確定日
      起2個月內，向犯罪被害人保護協會臺灣臺北分會支付5萬
      元，且於緩起訴處分確定後10個月內接受交通安全講習10
      小時，嗣該緩起訴處分經臺灣高等法院檢察署於97年11月
      5日駁回職權再議而告確定，異議人其後並依上開公益捐
      款命令，於97年11月26日匯款5萬元至財團法人犯罪被害
      人保護協會臺灣臺北分會，且上開緩起訴處分未經撤銷，
      而於98年11月4日確定等情，有臺北縣政府警察局新店分
      局酒精測定紀錄表、臺北縣政府警察局舉發違反道路交通
      管理事件通知單、臺灣臺北地方法院檢察署檢察官97年度
      偵字第21026號緩起訴處分書、臺灣高等法院檢察署97年
      度上職議字第12544號處分書、郵政跨行匯款申請書、財
      團法人犯罪被害人保護協會臺灣臺北分會收據、臺灣高等
      法院全國前案簡列表等在卷可稽，此部分事實可堪認定。
    (二)惟查，前開警員就異議人違反道路交通管理處罰條例第35
      條第1項第1款違規行為之舉發，於前開緩起訴處分確定後
      ，然緩起訴之猶豫期間尚未屆滿之97年12月10日，即經原
      處分機關於97年12月10日以板監裁字第裁41-C00000000號
      裁決書裁處異議人罰鍰4萬5000元並吊扣駕照12個月，施
      以道安講習，異議人不服聲明異議，經本院97年度交聲字
      第3300號裁定以緩起訴處分條件成就前，行為人隨時有受
      撤銷緩起訴再受刑事追訴之風險，行政機關自不得就同一
      事由裁處行為人罰鍰處分，以免行為人受有一事二罰之危
      險為由，撤銷原處分關於罰鍰4萬5000元部分確定，亦有
      裁決書、本院97年度交聲字第3300號裁定書存卷可參；惟
      原處分機關於上開處分遭撤銷後，於前揭緩起訴處分猶豫
      期間屆滿後之98年11月5日，再依道路交通管理處罰條例
      第35條第1項第1款規定裁處異議人罰鍰4萬5000元，有板
      監裁字第裁41-C00000000號在卷可稽，然依上開說明，異
      議人既已就同一行為涉犯公共危險罪嫌部分依檢察官緩起
      訴處分附隨之公益捐款命令支付5萬元公益捐款在案，且
      數額亦逾道路交通管理處罰條例第92條所定最低裁罰基準
      4萬5000元，則原處分機關自不得再依道路交通管理處罰
      條例第35條第1項第1款就異議人同一行為違反該條例之行
      為裁處罰鍰，原處分機關不察，竟再次裁處異議人罰鍰4
      萬5000元，自屬無據。
四、綜上所述，異議人業已就同一酒後駕車行為之公共危險罪嫌
    部分以檢察官緩起訴處分之命令為公益捐款5萬元，且該緩
    起訴處分之猶豫期間亦告屆滿，又公益捐款之數額亦逾道路
    交通管理處罰條例第92條所定最低裁罰基準4萬5000元，則
    原處分機關於緩起訴處分猶豫期間屆滿後，就同一酒後駕車
    行為之違反道路交通管理處罰條例第35條第1項第1款規定部
    分裁處異議人罰鍰4萬5000元，自屬不當，異議人於法定猶
    豫期間內就上開裁決聲明異議，為有理由，自應由本院撤銷
    原處分，改諭知異議人不罰，以資適法。
五、據上論斷，應依道路交通案件處理辦法第20條，裁定如主文
    。
中    華    民    國    98    年    12    月    9     日
                  交通法庭    法  官  張永宏
以上正本證明與原本無異。
如不服本裁定應於送達後5日內向本院提出抗告狀。
                              書記官  江虹儀
中    華    民    國    98    年    12    月    10    日

司法院資訊處製作；財團法人民間司法改革基金會備份。
